# 持股比例发生变化情况（股权性质未发生会计处理界线跨越）

提问人：tony868lamy 时间：2011-08-28 01:33:54
A公司持有B联营企业30%的股份，后该联营企业成功上市，A公司对B联营企业的股权比例下降为20%（仍有重大影响），联营企业股票溢价发行，产生了金额较大的资本公积（资本溢价），在该种情况下，期末A公司对联营企业采用权益法核算时，对联营企业增加的资本公积如何核算？（长期股权投资准则）实务中没有准绳，如下会计处理是否合适？视同原股东先按同比例增资，再将认缴出资对应权益份额出售。企业会计准则讲解（ 2008 ） 37 页，对持股比例不变情况下的会计处理进行了规定，而对持股比例变化如何处理没有说明。实务中，此类交易的处理原则是分解为两步，第一步假定A公司为了保持持股比例不变，出资认购联营企业增发的新股，第二步按照新认缴的出资额，将认购的新股所对应的净资产份额出售给其他股东。 举例说明：A公司在某一联营企业B中持股20 ％，所占B的净资产份额为 200 ，其中股本 100 ，（B的原股本为 500 ，原净资产总额为 1000 ）。后来B实现IPO，以每股 5 元价格发行 500 股，总共募集 2500 。则：（ 1 ）假定B的原股东按原先的持股比例对A增资，增资总额等于本次IPO募集资金总额 2500 。按股权比例计算，A应当出资 500 认购 100 股新股。认购后A的持股数为 200 股，享有净资产份额为 700 （200+500，或(1000+2500)*20%），即每股净资产为3.5元，本次增发新股对应的净资产份额为 350 。（ 2 ）按照原先认缴的出资额，将认购的新股所对应的净资产份额出售给其他股东。即以 500 出售 350 的净资产，产生投资处置收益 150 。这种处理仅适用于合营、联营企业，要和财会便[2009]14号规定的在不丧失控制权的前提下部分处置对子公司的股权投资，差额计入资本公积的规定区分开来。财会便[2009]14号适用于交易前后被投资公司均为子公司的情形，而现在的合并报表理论是实体理论，将子公司的少数股东也看作整个合并集团的股东，所以集团与子公司少数股东之间的交易作为权益性交易处理，不产生损益，差额计入资本公积。但是，因为合营、联营企业的权益和损益中由其他股东享有的部分不纳入投资方的财务报表，所以合营、联营企业的其他股东（包括通过IPO新引入的股东）不视为集团的权益持有者，集团与合营、联营企业的其他股东之间的交易不适用权益性交易的处理规定。

回答人：chenyiwei
这也是我的一贯观点。在 2011 年初被证监会会计部《会计监管问题解答（ 2011 年第 1 期，总第 5 期）》第一条证实。

提问人：tony868lamy 时间：2011-08-28 13:44:50
回复 chenyiwei 的帖子
监管问题解答：按新的持股比例确认归属于本公司的被投资单位增发股份导致的净资产增加份额，与应结转持股比例下降部分的长期股权投资账面价值之间的差额计入当期损益。
会计处理步骤：
1 ）不考虑商誉因素，增资日，A公司对B公司长期股权投资账面价值 200 万元，其中：投资成本 100 万元，损益调整 100 万元。
2 ）B公司IPO定向发行股份后，A公司在B公司所持股份比例变为：100/（500+500）=10%。
3 ）B公司因定向发行股份所有者权益增加 2500 万元，归属于A公司的份额为2500*10%=250万元。
4 ）A公司对B公司持股比例减少20%-10%=10%，相当于处置10%/20%=50%的长期股权投资，视同处置长期股权投资的账面价值为200*50%=100万元。
5 ）长期股权投资账面价值调增250-100=150万元（其中“长期股权投资——成本”调减 100 50%=50 万元， “ 长期股权投资 —— 损益调整 ” 调增 250-100 50%=200万元），同时确认 150 万元投资收益。
6 ）会计分录如下：
借：长期股权投资-损益调整 250 贷：长期股权投资-投资成本 50 贷：长期股权投资-损益调整 50 贷：投资收益150
疑问：但个人始终觉得监管问题解答对长期股权投资的明细核算项目的规定有些不合理！上述按新的持股比例确认归属于本公司的被投资单位增发股份导致的净资产增加份额 250 万元与损益调整无任何联系，作为其他权益变动更加符合实际情况，剩余的长期股权投资-损益调整金额应该为 50 万元，代表未来可以享受的分红基数，若超过损益调整的作为投资成本收回。

回答人：chenyiwei
你的说法有一定道理，但这应该不是大问题。关键是要确保“投资成本”明细科目余额，以及长期股权投资的调整后账面价值总额的可靠性，是计入损益调整还是其他权益变动不是主要问题。

提问人：tony868lamy 时间：2011-08-30 16:55:03
回复 dwtjjje 的帖子
对于采用权益法核算的长期股权投资，其账面价值与计税基础产生的暂时性差异是否应确认相关的所得税影响，应考虑该项投资的持有意图。 （ 1 ）如果企业拟长期持有该项投资，则按如下原则进行会计处理: a.因初始投资成本的调整产生的暂时性差异预计未来期间不会转回，对未来期间没有所得税影响； b.因确认投资损益产生的暂时性差异，如果在未来期间逐期分回现金股利或利润时免税，也不存在对未来期间的所得税影响； c.因确认应享有被投资单位其他权益的变动而产生的暂时性差异，在长期持有的情况下，对于采用权益法核算的长期股权投资账面价值与计税基础之间的差异一般不确认相关的所得税影响。
（ 2 ）对于采用权益法核算的长期股权投资，如果投资企业改变持有意图拟对外出售的情况下，按照税法规定，企业在转让或者处置投资资产时，投资资产的成本准予扣除。在持有意图由长期持有转变为拟近期出售的情况下，因长期股权投资账面价值与计税基础不同产生的有关暂时性差异，均应确认相关的所得税影响。

回答人：chenyiwei
基本赞同。权益法核算的长期股权投资的相关暂时性差异的转回主要是通过股权处置（对于分回利润，因为不再要求补交税率差，所以没有影响）。因此在很大程度上取决于投资方的持有意图。